【裁判字號】    98,訴,684
【裁判日期】    981231
【裁判案由】    清償債務
【裁判全文】
臺灣桃園地方法院民事判決              98年度訴字第684號
原      告  乙○○
            丙○○
            戊○○
            丁○○
            甲○
上五人共同
訴訟代理人  盧建宏律師
被      告  己○○
訴訟代理人  廖淵威律師
上列當事人間清償債務事件，於民國98年12月9 日言詞辯論終結
，本院判決如下：
    主  文
被告應給付原告新台幣壹佰萬元，及自民國九十八年五月一日起
至清償日止，按週年利率百分之五計算之利息。
訴訟費用由被告負擔。
本判決第一項於原告以新台幣參拾肆萬元為被告供擔保後，得假
執行。但被告如以新台幣壹佰萬元為原告預供擔保，得免為假執
行。
    事實及理由
一、原告起訴主張：
  (一)被告於民國89年7 月24日向原告之被繼承人即訴外人邱金連
    （於97年8 月11日死亡）借貸新台幣（下同）200 萬元，由
    邱金連自原告丙○○郵局帳戶領出交付被告，被告並開具2
    張面額各為100 萬元之本票供借款之擔保，且由訴外人邱淑
    雲在本票上背書，故被告對原告之被繼承人邱金連負有清償
    借款及本票兩種債務，而邱淑雲因在本票背書，故就本票債
    務應負連帶清償責任。未料，被告只支付幾年利息後，就未
    再清償，經邱金連持本票向本院聲請裁定准予強制執行後，
    被告亦拒絕返還借款，嗣迭經催討，亦相應不理。
  (二)原告乙○○雖曾於95年4 月23日代理邱金連免除邱淑雲上開
    債務之部分，並簽立切結書（下稱系爭切結書），惟依系爭
    結書內容以觀，只有免除邱淑雲之債務，並未免除被告之債
    務，且邱淑雲與被告之連帶債務係指本票債務而言，並不及
    於被告之借貸債務。又依邱淑雲委託處理債務之訴外人鍾郁
    清，於95年4 月23日持系爭切結書予原告乙○○簽名後，只
    有收回其中之1 張100 萬元本票，至於另1 張100 萬元本票
    則未取回且僅塗銷本票上邱淑雲之背書行為，可知系爭切結
    書只有免除邱淑雲之債務，並不免除被告之債務。再者，於
    另案原告乙○○告訴恐嚇案偵查中，邱淑雲證稱：「我就拿
    20萬元給八德市前市民代表涂金龍，請他與乙○○談看看，
    我提前還一半，是否剩下的ㄧ半，請他跟我妹妹要」等語，
    亦足見系爭切結書並無免除被告之債務。
  (三)另依邱淑雲於94年9 月20日之切結書所示，斯時被告及邱淑
    雲尚積欠邱金連200 萬元。被告所提出之收據影本5 份，時
    間皆在94年9 月20日之前，如被告所言係清償借款200 萬元
    之部分本金，何以在94年9 月20日邱淑雲願意出具切結書清
    償本金200 萬元之債務，豈有不扣除已清償金額之理？事實
    上被告所提出之收據均為其繳付借款200 萬元之利息，而非
    清償本件借款之本金。本件原告為本件借款債權人邱金連之
    繼承人，承受被繼承人邱金連財產上之ㄧ切權利、義務，依
    法自得對被告請求返還借款。綜上，原告爰依民法繼承及消
    費借貸之法律關係，請求被告返還借款等語。並聲明：1.被
    告應給付原告100 萬元，及自起訴狀繕本送達之翌日起至清
    償日止，按週年利率百分之5 計算之利息。2.原告願提供擔
    保，請准予宣告假執行。
二、被告則以：被告固曾於89年向邱金連借貸200 萬元，該債務
    並於94年9 月20日由邱淑雲與債權人邱金連協議每月還款10
    萬元，至95年4 月5 日時已還70萬元。嗣後原告乙○○代理
    邱金連同意於邱淑雲再交付30萬元之借款後，雙方即無任何
    債權債務，並簽立系爭切結書，而被告為擔保本件借款之本
    票發票人，邱淑雲為背書人，二人依法為本件債務之連帶債
    務人，對債權人邱金連之借貸債權負連帶給付責任，故邱金
    連免除邱淑雲債務清償之效力當及於被告。復由系爭切結書
    內容以觀，邱淑雲於94年9 月20日所立之切結書已然作廢無
    效，系爭切結書顯有免除被告及邱淑雲二人之債務，此由邱
    金連之訴訟代理人於本院96年訴字第252 號清償債務事件中
    審理時稱：「從字面而言，只有免除邱淑雲的債務，但切結
    書若有效成立，因為是連帶債務，故兩個人的債務均免除」
    等語亦可知，故依民法第274 條、第276 條第1 項規定，邱
    金連與被告、邱淑雲間之債務已因清償及免除而消滅。又被
    告自借款迄今，前後陸續償還予原告之父邱金連約100 餘萬
    元，被告目前找到由邱金連簽收之收據金額共75萬元，上開
    款項並非清償本件借款利息，被告因未全數清償及沒有邱金
    連每次收款證據，以致尚有1 張100 萬元之本票仍在原告之
    父邱金連手中未交還等語，資為抗辯。並聲明：(一)原告之訴
    及假執行聲請均駁回。(二)如受不利判決，被告願供擔保請准
    宣告免為假執行。
三、兩造不爭執之事實：
  (一)被告於89年7 月24日及同年8 月4 日向原告之被繼承人邱金
    連（於97年8 月11日死亡）借款200 萬元，並簽具面額各為
    100 萬元之本票2 張，且由邱淑雲分別在2 張本票上背書（
    見本院卷第7 頁至第10頁、第42頁及被告歷次書狀）。
  (二)94年9 月20日由邱淑雲出具切結書同意自94年9 月20日起每
    月還原告10萬元，至96年4 月20日止共計20個月（見本院卷
    第44頁、第42頁及被告歷次書狀）。
  (三)原告乙○○代理邱金連與邱淑雲於95年4 月23日簽立系爭切
    結書，且自94年9 月20日起至該日前已清償70萬元，嗣後並
    清償30萬元，合計清償100 萬元（見本院卷第30頁、第42頁
    及被告歷次書狀）。
四、本院之判斷：
    原告主張被告應返還借款而未予返還之事實，為被告所否認
    ，並以前揭情詞置辯。本件經兩造協議並簡化爭點為：(一)原
    告乙○○於95年4 月23日所簽系爭切結書，是否有同時免除
    被告100 萬元的借款及本票債務之意思？(二)被告是否已清償
    上開100 萬元債務？（見本院98年9 月16日言詞辯論期日，
    第50頁）茲分述如下：
  (一)系爭切結書並無免除被告債務之意思。
  1.按當事人主張有利於己之事實，就其事實有舉證之責任，民
    事訴訟法第277 條定有明文。又原告於起訴原因已有相當之
    證明，而被告於抗辯事實並無確實證明方法，僅以空言爭執
    者，當然認定其抗辯事實之非真正，而應為被告不利益之裁
    判，最高法院18年上字第1679號判例足資參照。查原告主張
    被告曾於89年7 月24日及同年8 月4 日向原告等人之被繼承
    人邱金連借款200 萬元之事實，為被告所不爭執，而被告復
    以本件借款債務已經債權人免除或已為清償等語抗辯，依上
    開意旨，被告自須就抗辯之事實負舉證責任，合先敘明。
  2.被告抗辯本件借款債務已經債權人免除，無非以系爭切結書
    為據。惟查，系爭切結書（見本院卷第30頁）係邱淑雲與原
    告乙○○所立，且其上僅記載邱淑雲而無被告之名，是尚難
    僅憑此即認定原告有一併免除被告借款債務之意思。況且被
    告於89年7 月24日及同年8 月4 日向原告之被繼承人邱金連
    借款200 萬元，並簽具面額各100 萬元之本票2 張，且由邱
    淑雲分別在2 張本票上背書，而現今原告尚持有1 張以被告
    於89年7 月24日所簽發，面額100 萬元，且已塗銷邱淑雲背
    書之本票（見本院卷第10頁）之事實，亦為兩造所不爭執，
    準此，如原告欲免除包含被告在內之所有債務人之責任，為
    何仍保留上開被告簽發之1 張本票，並僅返還邱淑雲已清償
    部分之1 張本票，且僅塗銷該張保留之本票上邱淑雲之背書
    ？況被告亦未向原告請求返還該張本票？以上等情顯與事理
    不符。再者，依邱淑雲委託處理債務之證人鍾郁清於另案即
    桃園地方法院檢察署95年偵字第19540 號恐嚇案件證稱：「
    …她（指邱淑雲）的債務應該可以終結，所以我要拿回雲開
    立的本票回來，另外幫他妹妹（指被告）背書的部份，雲既
    然已經了結債務，就沒有背書之必要，所以我將背書劃掉。
    但是他妹妹仍要對英（指原告乙○○）負責，也要有所憑據
    ，所以本票繼續留在乙○○處」等語（見該案卷宗第30頁至
    第31頁）；及邱淑雲亦於該案證稱：「…我就拿20萬元給八
    德市前市民代表涂金龍，請他與乙○○談看看，我提前還一
    半，是否剩下的ㄧ半，請他跟我妹妹要，…」等語（見該案
    卷宗第24頁）以觀，堪認定原告尚持有1 張以被告於89年7
    月24日所簽發，面額100 萬元，且已塗銷邱淑雲背書之本票
    之事實，其意即係不免除被告之借款債務。因此，綜合上開
    原告尚持有1 張被告簽發之100 萬元本票及證人鍾郁清、邱
    淑雲之證詞等情，應堪認系爭切結書之原意應係僅免除邱淑
    雲之債務，但並不包含對被告債務之免除，故被告抗辯系爭
    切結書即係原告對於其債務之免除云云，並不足採。至於邱
    金連之訴訟代理人雖於上開本院96年訴字第252 號清償債務
    事件96年5 月8 日言詞辯論時對系爭切結書之意思為何陳稱
    ：「從字面而言，只有免除邱淑雲的債務，但切結書若有效
    成立，因為是連帶債務，故兩人債務均免除」等語，惟因邱
    金連上開陳述已與上述之事實不符合，且邱金連亦已經在該
    案中撤銷自認（見該案卷宗第55頁），故其此部分之陳述依
    民事訴訟法第279 條第3 項之規定，應得撤銷自認並視為未
    自認。
  (二)被告就本件100 萬元債務部分尚未清償。
    被告復抗辯其自借款至今已就本件尚欠之100 萬元債務陸續
    清償約100 餘萬元，其已清償完畢本件借款之本金等語，並
    提出收據影本數紙為證。惟原告否認之，並陳稱上開收據皆
    為支付利息之收據，而非清償本件債務本金等語。經查，邱
    淑雲於94年9 月20日出具切結書（見本院卷第41頁）同意自
    94年9 月20日起每月還原告10萬元，至96年4 月20日止共計
    20個月之事實，為兩造所不爭執，惟依被告所提出之收據顯
    示分別為：92年7 月29日給付14萬元、93年1 月20日給付4
    萬元、93年4 月5 日給付12萬元，93年11月19日給付15萬元
    ，94年9 月19日給付10萬元（見本院卷第35頁至第39頁），
    以上被告所提收據之簽收給付日期皆係於94年9 月20日簽立
    上開切結書之前，已不足以作為係被告依據上開切結書之約
    定於94年9 月20日起每月還款給予原告之證據，況且如上開
    收據係為清償本件借款本金，為何邱淑雲於94年9 月20日仍
    簽發尚應清償本件債務金額200 萬元之切結書，而未扣除被
    告已清償之部分，且簽發切結書之前一日即94年9 月19日被
    告尚給付原告乙○○10萬元，則於隔日簽立切結書之時，豈
    有不予扣除之理？再者，上開收據金額總計僅有55萬元，亦
    與被告所抗辯已給付100 餘萬元不符，足見被告之抗辯顯不
    符常理。故被告既無法就上開收據係清償本件借款本金債務
    之事實為舉證，則其抗辯本件借款之本金已清償完畢等情，
    即不足採。
  (三)至於被告另抗辯其亦可依民法第276 條第1 項之規定，就本
    件借款債務關於邱淑雲應分擔之部分，其亦可同免除責任等
    語。惟按債權人向連帶債務人中之一人免除債務，而無消滅
    全部債務之意思表示者，僅就該債務人應分擔之部分，他債
    務人始可同免責任，倘該債務人並無應分擔部分，他債務人
    仍不免其責任，此觀民法第276 條第1 項規定自明。且按發
    票人、承兌人、背書人及其他票據債務人，對於執票人連帶
    負責，為票據法第96條第1 項所明定。所謂連帶負責，就票
    據債務人與執票人間之關係言，係指各票據債務人就執票人
    所得追索之金額，負全部清償責任，此固與民法之連帶債務
    相當，然就票據債務人相互間之內部關係言，僅有追索權之
    問題，即票據債務人為清償時，僅得對其前手行使追索權，
    直至發票人為止，但票據債務人相互間並無內部如何分擔之
    問題，即並無民法上連帶債務人間分擔、求償或代位之關係
    ，此與民法上之連帶債務有別。故本票發票人及背書人雖依
    票據法第96條第1 項之規定，應對執票人連帶負責，惟該連
    帶負責既非民法上之連帶債務，且無應分擔部分，自無民法
    第276 條規定之適用。準此，本件邱淑雲僅在擔保本件借款
    之本票上背書，雖須與被告就本票債務負連帶清償責任，但
    其並非本件200 萬元借款債務之連帶保證人，邱淑雲所負既
    僅為票據上之連帶責任，然就本件200 萬元借款債務其並無
    應分擔之部分，則依上開說明，即無民法第276 條規定被免
    除債務之債務人「應分擔之部分」，其他債務人亦同免其責
    之適用，故被告抗辯其應有民法第276 條規定適用，可同免
    本件債務云云，即不足採。
五、末按繼承人自繼承開始時，除本法另有規定外，承受被繼承
    人財產上之一切權利、義務；消費借貸契約，借用人應於約
    定期限內，返還與借用物種類、品質、數量相同之物；又遲
    延之債務，以支付金錢為標的者，債權人得請求依法定利率
    計算之遲延利息，但約定利率較高者，仍從其約定利率，民
    法民法第1148條第1 項前段、第478 條前段、第233 條第1
    項分別定有明文。本件被告既尚積欠邱金連100 萬元之借款
    債務，且原告為邱金連之繼承人，揆諸上揭法律規定，原告
    請求被告如數清償上開借款及依法定利率計算之遲延利息，
    自屬有據。從而，原告依民法繼承及消費借貸之法律關係，
    請求被告應給付原告100 萬元，及自起訴狀繕本送達翌日（
    即98年5 月1 日）起，按週年利率百分之5 計算之之利息，
    為有理由，應予准許。又兩造均陳明願供擔保聲請宣告假執
    行及免假執行，經核均無不合，爰分別酌定相當之擔保金額
    ，併予准許之。
六、本件事實已臻明確，兩造其餘之攻擊或防禦方法，及未經援
    用之證據，經本院斟酌後，認為與判決基礎之事實並無影響
    ，均不足以影響本裁判之結果，自無庸一一詳予論駁之必要
    ，併此敘明。
七、據上論結，本件原告之訴為有理由，依民事訴訟法第78 條
    、第390 條第2 項、第392 條第2 項，判決如主文。
中    華    民    國    98    年    12    月    31    日
                  民事第二庭    法  官  黃漢權
以上正本係照原本作成
如對本判決上訴，須於判決送達後20日內向本院提出上訴狀
中    華    民    國    98    年    12    月    31    日
                            書記官  郭玉芬

司法院資訊處製作；財團法人民間司法改革基金會備份。
